臺灣苗栗地方法院刑事判決
110年度訴字第344號
公  訴  人  臺灣苗栗地方檢察署檢察官
被      告  趙珩榮




上列被告因妨害秩序等案件，經檢察官提起公訴 （110年度偵字
第3950號），本院判決如下：
    主  文
戊○○共同犯剝奪他人行動自由罪，處有期徒刑參月，如易科罰金
，以新臺幣壹仟元折算壹日。
    犯罪事實
一、丁○○(前經本院判決)與己○○有債務糾紛，遂與乙○○(前經本
    院判決)、戊○○（綽號奶罩)、丙○○(前經本院判決)及少年鄭
    ○豪（姓名年籍資料詳卷，另由警偵辦），共同基於剝奪他
    人行動自由之犯意聯絡，由丁○○委託戊○○處理債務問題，戊○○即以電話相約己○○於民國110年6月12日20時15分許，在苗
    栗縣○○市○○路0000號麥當勞速食店(下稱頭份麥當勞速食店)
    前談判債務問題，屆時由己○○駕駛車號000-0000號自用小客
    車（下稱A車）搭載友人甲○○到場赴約，丙○○則駕駛車號000
    0-00號自用小客車（下稱B車）搭載乙○○、戊○○及少年鄭○豪
    到場，由乙○○、戊○○先行下車與己○○商談償還所積欠丁○○債
    務問題未果後，復由乙○○持外觀疑似真槍之空氣槍（不具殺
    傷力，槍枝管制編號0000000000），與戊○○共同脅迫、強押
    己○○坐上B車，乙○○則攜帶上開空氣槍坐上A車，改由乙○○駕
    駛A車搭載甲○○，尾隨B車(駕駛仍為丙○○)一起到新竹市○區○○路000巷00號不知情之吳智傑（另經檢察官為不起訴處分）
    經營之江杉人力仲介工程行（下稱江杉工程行），於同日21
    時許，丙○○已先行離開，丁○○亦到江杉工程行繼續談判債務
    問題，並在B車上及江杉工程行內，由丁○○、乙○○、戊○○及
    少年鄭○豪共同毆打己○○，己○○因而受有頭部、背部及兩側
    肩膀多處挫傷之傷害（傷害部分業經撤回告訴，詳後述），
    直到同日23、24時許，經己○○償還積欠之新臺幣（下同）9,
    000元後，己○○方得以脫身離開，以此強暴、脅迫方式，剝
    奪己○○之行動自由，迫使己○○償還債務。己○○隨即驗傷及報
    警而循線查獲上情。
二、案經己○○訴由苗栗縣警察局頭份分局報告臺灣苗栗地方檢察
    署偵查起訴。
    理  由
壹、證據能力：
一、按被告以外之人（包括證人、鑑定人、告訴人、被害人及共
    同被告等）於審判外之陳述雖不符刑事訴訟法第159條之1至
    之4等四條之規定，然經當事人於審判程序同意作為證據，
    法院審酌該言詞陳述或書面陳述作成時之情況，認為適當者
    ，亦得為證據；當事人、代理人或辯護人於法院調查證據時
    ，知有刑事訴訟法第159條第1項不得為證據之情形，而未於
    言詞辯論終結前聲明異議者，視為有前項之同意，同法第15
    9條之5定有明文。立法意旨在於傳聞證據未經當事人之反對
    詰問予以核實，原則上先予排除。惟若當事人已放棄反對詰
    問權，於審判程序中表明同意該等傳聞證據可作為證據；或
    於言詞辯論終結前未聲明異議，基於尊重當事人對傳聞證據
    之處分權，及證據資料愈豐富，愈有助於真實發見之理念，
    且強化言詞辯論主義，使訴訟程序得以順暢進行，上開傳聞
    證據亦均具有證據能力。查本案以下所引用之被告戊○○以外
    之人於審判外之供述證據，因檢察官及被告戊○○已於本院審
    判程序時均表示沒意見（見本院卷一第129頁，本院卷二第1
    95至202頁)，且迄至言詞辯論終結前均未聲明異議，而本院
    審酌上開供述證據資料製作時之情況，無不當取供及證明力
    明顯過低之瑕疵，認以之作為證據應屬適當，揆諸前開規定
    ，本院亦認為均應有證據能力。
二、本案資以認定被告戊○○犯罪事實之非供述證據，查無違反法
    定程序取得之情形，依刑事訴訟法第158條之4規定反面解釋
    ，亦具證據能力，併予敘明。
貳、有罪部分：
一、訊據被告戊○○固坦承有撥打電話與己○○相約於頭份麥當勞速
    食店見面(見本院卷一第126、127頁)，然矢口否認有何剝奪
    行動自由之犯行，辯稱：是告訴人自行上車，我沒有強押；
    在車上我沒打告訴人，告訴人上車後我坐副駕駛座，不可能
    打他等語(見本院卷一第126頁，本院卷二第204、207頁)。
    經查：
　㈠告訴人與被告丁○○間有債務糾紛，被告丁○○委託被告戊○○代
    為處理債務，告訴人遂與被告戊○○相約在頭份頭份麥當勞速
    食店處理債務問題，由被告丙○○駕駛B車搭載被告乙○○、戊○○及同案少年鄭○豪於110年6月12日20時15分許，一同前往頭
    份麥當勞速食店，被告乙○○並隨身攜帶空氣槍（不具殺傷力
    ，槍枝管制編號0000000000)，雙方碰面後，隨即由被告乙○○、戊○○將告訴人帶上B車，由被告丙○○駕駛B車，乙○○則攜
    帶上開空氣槍坐上A車，改由被告乙○○駕駛A車搭載甲○○，尾
    隨B車一同返回江杉工程行，於同日21時許，被告丁○○亦至
    江杉工程行繼續處理債務問題，隨後由被告丁○○、乙○○及同
    案少年鄭○豪等人，共同將告訴人毆打成傷，告訴人直到同
    日23、24時許才離開等情，為被告戊○○自承在卷(見本院卷
    一第126、127頁，本院卷二第203至206頁)，核與告訴人及
    證人甲○○於偵訊及本院審理中證述情節相符(見110年度他字
    第732號卷【下稱他卷】第75至79、145至149、201至207頁
    ，本院卷一第366至435頁)，並有告訴人與被告丁○○、戊○○L
    INE對話紀錄、告訴人為恭紀念醫院診斷證明書、本院110年
    聲搜字第293號搜索票、苗栗縣警察局搜索扣押筆錄、扣押
    物品目錄表、槍枝初步檢視報告表各1份，監視器翻拍照片9
    張、告訴人傷勢照片1張、搜索照片9張在卷可參(見他卷第1
    9至24、99至107頁，110年度偵字第3950號卷一【下稱偵卷
    一】第261、263、275至283頁，見110年度偵字第3950號卷
    二【下稱偵卷二】第41至61、89至97頁)，另有扣案之空氣
    槍1枝（不具殺傷力，槍枝管制編號0000000000）可資佐證
    ，故此部分之事實，應堪認定。
　㈡證人己○○於110年6月13日偵訊中證稱：我跟甲○○抵達頭份麥
    當勞速食店後，對方就2個人在那邊跟我揮手，乙○○並持槍
    頂著我的腰，要我上車，我說9千元給你，你就放我，之後
    我被押上車，載回江杉工程行，我被10幾個人打，我認出的
    是戊○○、乙○○，丁○○是晚上9時至10時下班到該處打我的，
    他沒有一起押我去，我當下有給丁○○9千元現金，拿到錢後
    就沒有打了，之後我跟甲○○離開約12點等語(見他卷第75、7
    7頁)；於110年6月17日偵訊中證稱：當天一開始是戊○○、乙○○下車，後來鄭○豪有下車讓座位給我，乙○○拿槍戊○○有看
    到，戊○○有跟我說不乖乖跟我走，就要從我腳射下去，會貫
    穿的，槍是乙○○拿的，我不是自願到工程行，我在車上有被
    打，戊○○、鄭○豪一路巴我頭還賞我耳光，鄭○豪還勒我脖子
    ，駕駛有看到但沒說話，也無制止等語(見他卷第201、203
    頁)；復於本院審理中證稱：與戊○○相約在頭份麥當勞速食
    店商談債務問題，我以為丁○○會去，是因為對方有拿槍出來
    ，抵住我的腰，還說可以貫穿腳，又說如果不上車要對我不
    利，對方有好幾人，而且還有帶槍，我會感到害怕，因此只
    能跟他們上車，如果乙○○沒有持槍我可能就不會上車了，鄭
    ○豪有下車，但沒有對我做什麼事情，他下車好像是為了要
    讓我上車，之後丁○○回到江杉工程行，我們繼續商討債務問
    題，我也遭丁○○、乙○○及戊○○毆打，他們也叫我跪在一旁反
    省等語(見本院卷一第369、372、373、381、401、402、405
    、406、411至413頁)。另證人甲○○於偵訊中證稱；我們約當
    晚11時許離開，他們就說可以離開了等語(見他卷第147頁)
    ：於本院審理時證稱：己○○確實有被人拿槍抵住腰而上另外
    一台車等語(本院卷一第433頁)。參以被告乙○○於偵訊中供
    稱：到達頭份麥當勞速食店後，我跟戊○○下車，丙○○沒有下
    車，由於己○○不同意回到江杉工程行等丁○○，我想說有帶玩
    具槍，便拿出來嚇他，抵住他的腰部，他就同意回江杉工程
    行，己○○坐上B車，我去開A車等語(見偵卷二第145、146頁)
    。再者，被告丁○○於偵訊中自陳：打完後被害人有還錢等語
    (見他卷第379頁)，足見告訴人所述於頭份麥當勞速食店時
    ，本有現金可請被告戊○○代為轉交一節為真，若非被告乙○○
    持槍脅迫，告訴人並無一同回到江杉工程行之理。綜上，告
    訴人因被告乙○○持上開空氣槍抵住腰部，始被迫上B車，故
    告訴人上B車而由被告丙○○駕駛B車載至江杉工程行，顯非出
    於其自由意志。
　㈢證人己○○於偵訊中證稱：乙○○拿槍出來，戊○○有看到，戊○○
    跟我說你不乖乖跟我走，就要從我腳射下去，會貫穿的，在
    車上戊○○還有打我等語(見他卷第201、203頁)；於本院審理
    中證稱：我之前跟檢察官說戊○○有講說你不乖乖跟我走，就
    要從你的腳射下去，會貫穿的，槍是乙○○拿的；我之前講說
    戊○○在車上有跟另外一個不認識的人一路上有巴我的頭、賞
    我耳光等是正確的等語(見本院卷一第372、377頁)；證人即
    共同被告丙○○於警詢中證稱：案發當天晚上7點半左右，到
    頭份麥當勞速食店前，大概等了10幾分鐘看到一台車停在我
    前面，下來一個人，我在車上等他們，戊○○看到那個人就走
    上前跟他講話，講一講戊○○就用手勾住那個人的肩，接著繼
    續講話沒多久就將那個人帶到我車上後座中間，戊○○跟那位
    我不認識的男子就分別坐他的左右二側，在車上戊○○有打己○○，怎麼打我沒看到，但我有聽到打他的聲音等語(見偵卷
    一第187頁)。綜合證人己○○、丙○○之證述，足證被告戊○○與
    乙○○確有共同脅迫證人己○○上車，且於車上有毆打證人己○○
    之行為，故被告戊○○與乙○○自有共同剝奪告訴人己○○行動自
    由之犯意聯絡、行為分擔。另證人己○○於本院審理中證稱：
    戊○○在江杉工程行有打我等語(見本院卷一第405頁)，亦足
    以佐證被告戊○○確有與被告乙○○、丁○○、鄭○豪等人有共同
    剝奪告訴人己○○行動自由之犯意聯絡、行為分擔。　　
　㈣被告戊○○雖以前詞置辯。然證人己○○於偵訊中證稱：後來鄭○
    豪下車讓座位給我，他坐在我右手邊，坐我左手邊的是戊○○
    等語(見他卷第201頁)；證人即共同被告丙○○於警詢中證稱
    ：戊○○跟那位我不認識的男子分別坐他(指己○○)的左右二側
    等語(見偵卷一第187頁)；於偵訊中證稱：被害人上我車的
    後座中間，坐被害人旁邊一個是戊○○等語(見偵卷二第173頁
    )，故被告戊○○所辯因為坐副駕駛座而無法打證人己○○一節
    ，殊難採信。
　㈤綜上，本案事證明確，被告戊○○上開剝奪他人行動自由之犯
    行洵堪認定，應依法論科。
二、論罪科刑：
  ㈠核被告戊○○所為，係犯刑法第302條第1項之剝奪他人行動自
    由罪。被告戊○○與乙○○、丁○○及丙○○、少年鄭○豪間，就上
    開犯行，有犯意聯絡及行為分擔，均應論以共同正犯。被告
    戊○○與乙○○、丁○○、丙○○為本案犯行時係成年人，其等與同
    案少年鄭○豪共同實施上開犯行，客觀上固符合兒童及少年
    福利與權益保障法第112條第1項前段之加重條件，然被告戊○○於本院審理中否認知悉少年鄭○豪為未滿18歲之人(見本院
    卷二第208頁)，且卷內復無積極證據可資證明其主觀上知悉
    或預見同案少年鄭○豪未滿18歲，依罪疑唯輕原則，應為其
    有利之認定，尚無從依兒童及少年福利與權益保障法第112
    條第1項前段規定加重其刑，併予敘明。
  ㈡爰以行為人之責任為基礎，審酌被告戊○○為成年人，應知在
    現代法治社會中，對於任何糾紛之解決，應本諸理性、和平
    之手段與態度為之，竟僅因被告丁○○與告訴人間有債務糾紛
    ，不思理性解決而為本案犯行，剝奪告訴人之行動自由，造
    成告訴人之自由受限及精神惶恐不安，所為自屬可議，惟念
    及被告戊○○於本院審理中已與告訴人成立調解，有苗栗縣頭
    份市調解委員會調解書及刑事撤回告訴狀各1份在卷可參（
    見本院卷一第39、41頁)，對告訴人之損害已有減輕，兼衡
    酌被告戊○○在本案犯罪中所扮演之角色、參與犯罪之程度、
    犯罪所生損害，及被告戊○○於犯後否認犯行之態度，暨被告
    戊○○於本院審理中自陳為國中肄業之智識程度，職業為拆除
    工人，日薪2,000元，育有1名子女、已離婚之生活狀況等一
    切情狀，量處如主文所示之刑，並諭知易科罰金之折算標準
    。
  ㈢沒收部分：
　　按供犯罪所用、犯罪預備之物或犯罪所生之物，屬於犯罪行
    為人者，得沒收之，刑法第38條第2項前段定有明文。又按
    除有其他特別規定者外，犯罪工具物必須屬於被告所有，或
    被告有事實上之處分權時，始得在該被告罪刑項下諭知沒收
    ；至於非所有權人，又無共同處分權之共同正犯，自無庸在
    其罪刑項下諭知沒收(最高法院107年度台上字第1109號判決
    意旨參照)。查扣案被告乙○○所有之空氣槍(槍枝管制編號00
    00000000），固為供其與被告戊○○共同遂行本案犯行所用之
    物(見本院卷二第95頁)，因被告戊○○非所有權人或有事實上
    處分權人，爰不在被告戊○○本案罪刑項下諭知沒收。
參、不另為不受理諭知部分：
一、公訴意旨略以：被告戊○○與乙○○、丁○○、丙○○與少年鄭○豪
    ，共同基於傷害之犯意聯絡，共同毆打告訴人，致告訴人受
    有頭部、背部及兩側肩膀多處挫傷等傷害，因認被告戊○○涉
    犯刑法第277條第1項之傷害罪嫌等語。
二、按告訴乃論之罪，告訴人於第一審辯論終結前，得撤回其告
    訴；又告訴乃論之罪，其告訴經撤回者，應諭知不受理之判
    決，刑事訴訟法第238條第1項、第303條第3款分別定有明文
    。
三、查被告戊○○對告訴人所涉刑法第277條第1項之傷害罪，依同
    法第287條前段之規定，須告訴乃論，茲因告訴人已撤回傷
    害罪之告訴，此有刑事撤回告訴狀1紙在卷可參（見本院卷
    一第37頁）。揆諸前開說明，原應為不受理之諭知，惟公訴
    意旨認此部分與前揭論罪科刑部分，具想像競合犯之裁判上
    一罪關係，爰不另為不受理之諭知。
肆、不另為無罪諭知部分：
一、公訴意旨另以：被告丁○○與告訴人有債務糾紛，遂與被告乙○○、戊○○、丙○○及同案少年鄭○豪間，基於妨害秩序及剝奪
    他人行動自由之犯意聯絡，由被告戊○○電話相約告訴人於11
    0年6月12日20時15分許，在頭份麥當勞速食店前公眾得出入
    場所談判債務問題，屆時由告訴人駕駛A車搭載被害人甲○○
    到場赴約，被告丙○○則駕駛B車搭載被告乙○○、戊○○及同案
    少年鄭○豪到場後聚集3人以上，由被告乙○○、戊○○及同案少
    年鄭○豪下車與告訴人商談償還所積欠被告丁○○債務問題未
    果，由被告乙○○持外觀疑似真槍之空氣槍（不具殺傷力），
    與被告戊○○及同案少年鄭○豪共同脅迫、強押告訴人坐上B車
    ，被告乙○○則持上開空氣槍坐上A車，並脅迫在車上之被害
    人甲○○坐在副駕駛座，改由被告乙○○駕駛A車搭載被害人甲○○，尾隨B車一起到江杉工程行，於同日21時許，被告丁○○亦
    到江杉工程行繼續談判債務問題，以此強暴、脅迫方式，限
    制告訴人及被害人甲○○2人行動自由。因認被告戊○○另涉犯
    刑法第150條第1項後段之妨害秩序、第302條第1項之剝奪他
    人行動自由(被害人甲○○部分)罪嫌等語。
二、按犯罪事實應依證據認定之，無證據不得認定犯罪事實；不
    能證明被告犯罪或其行為不罰者應諭知無罪之判決，刑事訴
    訟法第154條第2項、第301條第1項分別定有明文。次按認定
    犯罪事實所憑之證據，無論直接或間接證據，其為訴訟上之
    證明，須於通常一般之人均不致有所懷疑，而得確信其為真
    實之程度者，始得據為有罪之認定；苟積極證據不足為不利
    於被告事實之認定時，即應為有利於被告之認定，更不必有
    何有利之證據，亦不能以推測或擬制之方法以為裁判之基礎
    （最高法院76年度台上字第4986號、30年度上字第816號、4
    0年度台上字第86號判決意旨參照）。
三、經查：
　㈠證人甲○○於偵訊中固證稱：110年6月12日20時15分許，我在
    頭份麥當勞速食店被對方拿槍把我押上車等語(見他卷第145
    頁)，然於本院審理時證稱：我沒有被對方拿槍押上車，因
    為我都沒有下車，己○○下車沒多久後就乙○○上我們這台車，
    說要請我跟他們去新竹一趟，我有同意，因為想說我也不是
    事主，不會怎樣，而且己○○也要去談，我就跟著去等語(見
    本院卷一第419、420、427頁)。證人即告訴人於偵訊中證稱
    ：乙○○上我車也拿槍押著我朋友甲○○等語(見他卷第75頁)，
    於本院審理中證稱：甲○○有沒有被用槍押著要問他本人會比
    較清楚，因為我在另外一台車了等語(見本院卷一第376頁)
    ，可見上開證人前後證述均有不一致。且依卷內事證，亦無
    從證明證人甲○○有下車且遭被告等人持槍逼迫上車，或被告
    乙○○坐上A車後以何方法脅迫證人甲○○一同前往江杉工程行
    ，是依罪疑唯輕、有疑利於被告之原則，尚難以上開不一致
    之證述，即對被告戊○○論以剝奪證人甲○○之行動自由罪，就
    此部分原應諭知無罪之判決，惟因公訴意旨認此部分若成立
    犯罪，與被告戊○○前揭論罪科刑部分，有想像競合犯之裁判
    上一罪關係，爰不另為無罪之諭知。
  ㈡按刑法第150條聚眾施強暴脅迫罪，原規定之構成要件「公然
    聚眾」部分，於109年1月15日修正為「在公共場所或公眾得
    出入之場所聚集三人以上」。查該修正條文除場所屬性不再
    侷限於實質上一般大眾可共見共聞之地點外，並將在現場實
    施騷亂之人數，明定為3人以上為已足，至若隨時有加入不
    特定之群眾，或於實施強暴脅迫持續中，其原已聚集之人數
    有所變化，均無礙於「聚集3人以上」要件之成立。而本罪
    既屬妨害秩序之一種犯罪，則聚眾實施強暴脅迫之人，主觀
    上自須具有妨害秩序之故意，亦即應具有實施強暴脅迫而為
    騷亂之共同意思，始與該條罪質相符。又該條之修法理由固
    說明：倘3人以上，在公共場所或公眾得出入之場所聚集，
    進而實行強暴脅迫（例如：鬥毆、毀損或恐嚇等行為）者，
    不論是對於特定人或不特定人為之，已造成公眾或他人之危
    害、恐懼不安，應即該當犯罪成立之構成要件，以符保護社
    會治安之刑法功能之旨(最高法院110年度台上字第6191號裁
    判意旨參照)。
　㈢依告訴人上開證述，被告乙○○係持槍頂住告訴人之腰部，而
    依證人即共同被告丙○○上開證述，被告戊○○僅有勾住告訴人
    之肩部，其等於告訴人上車前並無傷害告訴人而刻意引起他
    人注意之行為，尚難認被告戊○○有蓄意造成社會安寧秩序之
    危害，或致使公眾因而恐懼不安之認識。再者，依上開告訴
    人、證人甲○○於偵訊及審理中證述，及被告乙○○、丙○○及戊○○之供述，足見於頭份麥當勞速食店時，僅被告乙○○及戊○○
    參與將告訴人強押上A車，被告丙○○並未下車，且證人己○○
    於偵訊中證稱：我是說乙○○、戊○○下車，後來鄭○豪下車讓
    座位給我，之後他馬上下車，他坐在我右手邊，坐我左手邊
    的人是戊○○(見他卷第201頁)。因此，僅被告乙○○及戊○○2人
    參與將告訴人強押上車之行為，尚難認本案符合刑法第150
    條第1項「在公共場所或公眾得出入之場所聚集三人以上」
    之構成要件或其等有妨害秩序之犯意。至少年鄭○豪於警詢
    證稱：當時被告乙○○、戊○○先下車，之後我就跟著下車，然
    後我就聽到說己○○要跟我們回去等語(見偵卷二第225頁)，
    然鄭○豪下車後至復行上車之過程並無其他舉動，自不得僅
    以鄭○豪單純下車行為即評價為在場助勢之行為或遽認其有
    妨害秩序之犯意。是就此部分原應諭知無罪之判決，然公訴
    意旨認此部分若成立犯罪，與被告戊○○所犯前揭罪名有想像
    競合之裁判上一罪關係，爰不另為無罪之諭知。
據上論斷，應依刑事訴訟法第299條第1項前段，刑法第28條、第
302條第1項、第41條第1項前段，刑法施行法第1條之1第1項，判
決如主文。
本案經檢察官黃棋安提起公訴，檢察官楊岳都到庭執行職務。
中　　華　　民　　國　　111 　年　　12　　月　　13　　日
　                刑事第三庭  審判長法  官  羅貞元
　　　　　　　　　
　　                                法  官  申惟中
　　　　　　　　　　　　　　　　　　
　　                                法  官  郭世顏
以上正本證明與原本無異。　　　　　　　　　　　　　　　　
如不服本判決應於收受判決後20日內向本院提出上訴書狀，並應敘述具體理由。其未敘述上訴理由者，應於上訴期間屆滿後20日內向本院補提理由書(均須按他造當事人之人數附繕本)「切勿逕送上級法院」。告訴人或被害人如對本判決不服者，應具備理由請求檢察官上訴，其上訴期間之計算係以檢察官收受判決正本之日期為準。　　　　　　　　　　　　　　　　　　　　　　　　　　　　　　　　　　　            書記官  呂  彧
中　　華　　民　　國　　111 　年　　12　　月　　12　　日

附錄本案論罪科刑法條：
中華民國刑法第302條
私行拘禁或以其他非法方法，剝奪人之行動自由者，處5年以下
有期徒刑、拘役或9千元以下罰金。
因而致人於死者，處無期徒刑或7年以上有期徒刑；致重傷者，
處3年以上10年以下有期徒刑。
第1項之未遂犯罰之。